【裁判字號】    97,訴,1074
【裁判日期】    980304
【裁判案由】    殺人未遂
【裁判全文】
臺灣新竹地方法院刑事判決              97年度訴字第1074號
公  訴  人  臺灣新竹地方法院檢察署檢察官
被      告  乙○○
                      號（
指定辯護人  本院公設辯護人  甲○○
上列被告因家庭暴力之殺人未遂案件，經檢察官提起公訴（97年
度偵字第55 15號），本院判決如下：
    主  文
乙○○殺人未遂，處有期徒刑年。應於刑之執行完畢或赦免後
，令入相當處所，施以監護肆年。扣案之水果刀壹支沒收之。
    事  實
一、乙○○原為丙○○收養之子，惟2人間親子關係，經本院於
    民國92年10月31日以92年度親字第23號民事判決確認不存在
    ，然嗣後乙○○仍與丙○○同住在新竹縣新埔鎮○○里○○鄰
    ○○路○段122號。乙○○因罹患情感性精神病及人格違常，
    有衝動控制困難、情緒不穩、酒精濫用及衝動自傷行為等症
    狀，並有多次自戕紀錄，均因丙○○及家人適時發現送醫，
    始免於發生不幸結果，然而乙○○與丙○○及其家人關係，
    仍日漸緊張。乙○○於97年8月23日下午1時30分許，在新竹
    縣新埔鎮○○里○○鄰○○路○段122號住處，復持童軍繩揚言
    要自殺，丙○○接獲其妻溫美珠通知後，於下午2時45分許
    返回上開住處，在後方花園對乙○○告以「你要什麼可以跟
    我講，不要用這方式嚇我太太跟小女兒，你這樣大家都怕你
    ，大家都會討厭你」，乙○○聞後處於強烈情緒下衝動控制
    困難，明知以水果刀猛力刺向人體腹部、胸部等重要部位，
    將造成大量出血及內臟受損死亡之結果，惟因精神障礙致依
    辨識而行為之能力顯著減低之情形下，仍基於殺人之犯意，
    對丙○○表示「我更討厭你」，隨即以右手自後褲袋抽出其
    購買之水果刀刺向丙○○腹部，丙○○見狀即抓住乙○○之
    右手自衛，乙○○隨之將刀換至左手又刺向丙○○背部，丙
    ○○再抓住乙○○之左手防禦，乙○○復將刀換至右手再刺
    向丙○○背部，丙○○於阻擋期間其右前臂、左胸均各遭刺
    1刀，其後被逼至鐵門邊時，乙○○再持刀刺向丙○○之右
    臂，致丙○○受有上腹穿刺傷長1公分、深約3公分，中背穿
    刺傷長1公分、深約2公分，左上背穿刺傷長1公分、深約2公
    分，右前臂穿刺傷長2公分、深約2公分，左胸穿刺傷長1公
    分、深約1公分，右臂穿刺傷長3公分、深約3公分之傷害，
    丙○○趁該尖刀斜插入其右手臂時負傷進入屋內，將屋後鐵
    門鎖上、屋前鐵捲門放下，並撥打電話報案，經警趕赴現場
    當場在前花園查獲乙○○，丙○○則經送往東元綜合醫院急
    救，始倖免於難，嗣由該院醫師自丙○○右手臂取下上開水
    果刀後，由到場員警查扣之。
二、案經丙○○訴由新竹縣警察局新埔分局報請臺灣新竹地方法
    院檢察署檢察官偵查起訴。
    理  由
一、按被告以外之人於審判外之言詞或書面陳述，除法律另有規
    定者外，不得作為證據，刑事訴訟法第159條第1項固有明文
    規定。惟被告以外之人於偵查中向檢察官所為之陳述，除顯
    有不可信之情況者外，得為證據。被告以外之人於審判外之
    陳述，雖不符刑事訴訟法第159條之1至之4之規定，惟經當
    事人於審判程序同意作為證據，法院審酌該言詞陳述或書面
    陳述作成時之情況，認為適當者，亦得為證據，復為同法第
    159條之1第2項、第159條之5第1項所明定。本案證人即告訴
    人丙○○偵查中之陳述，經具結擔保無設詞誣陷被告乙○○
    之疑慮，並無顯不可信之情況；另其警詢中之陳述，業經被
    告及其辯護人同意援引作為證據，本院審酌後亦認為適當，
    故證人丙○○於審判外之陳述，自得作為本案之證據。又按
    本案認定事實所引用之文書證據、物證等證據，並無證據證
    明係公務員違背法定程序所取得，亦無刑事訴訟法第159條
    之4之顯有不可信之情況與不得作為證據之情形，本院斟酌
    本案卷內之證據並非非法取得，亦無證明力明顯過低之情形
    ，且經本院於審判期日依法進行證據之調查、辯論，被告於
    訴訟上之程序權，已受保障，前揭各該證據，均得採為證據
    ，先予敘明。
二、訊據被告乙○○坦認於97年8月23日下午2時45分許，在新竹
    縣新埔鎮○○里○○鄰○○路○段122號住處後方花園，持水果
    刀刺向告訴人丙○○之事實，惟矢口否認有殺人未遂之犯意
    ，辯稱：我沒有要殺害他的意思，只是要傷害他的意思云云
    。經查：
  (一)證人即告訴人丙○○於偵審中證稱：於97年8月19、20日我
    帶被告去買戒子，之後幾天他態度心情就很好，8月22日下
    午他出去，隔天8月23日早上回來時戒子就不見了，錢也花
    光了，他說他戒子賣掉了，賣約4千多元，與朋友一起喝酒
    喝完了，我想說就算了，跟他講先去洗澡，他沒有洗，之後
    被告說他睡不著，我說你先吃竹東榮民醫院開給他治療躁鬱
    症的藥，他說他前1天就吃完了，大約有2、3週藥量，他並
    向我要錢去買農藥吃，他想自殺了，我說我不會拿錢給他買
    藥吃，之後被告就找我太太溫美珠，溫美珠受不了就打電話
    給我，我就回家給他500元，還載他去新埔國中附近找他朋
    友，說他天黑會回來，我另有事去朋友家，在同日下午1點
    半，我太太打電話說被告拿一條童軍繩要鬧自殺，我就趕快
    回家，將帶他到廚房後面小空地跟他講說你要什麼可以跟我
    講，不要用這方式嚇我太太跟小女兒，你這樣大家都怕你，
    大家都會討厭你，結果被告就說我更討厭你，他從背部抽1
    把刀，他第1刀刺我肚子，逼我到牆邊，我抓住他手腕，他
    換左手持刀，刺第2刀時刺我背部，第3次有刺我時被我阻止
    到，他又換手，第3刀刺我背部，我有用右手阻擋，阻擋他
    刺我過程時，我右手有被刺1刀，身體左側靠近肋骨處，又
    被刺1刀，我被他逼到鐵門邊，他刺我右肩胛骨1刀，我趁機
    夾住刀子，他又往前要拉刀子沒有成功，人反而往後退幾步
    ，我把鐵門打開趁機進入並從內把鐵門關上，圍牆另有一鐵
    門可以開，他從那小空地出來繞到前面來，但當時我已放下
    大門鐵捲門，快關起來時，我有報警，他就在大門前等，之
    後警察把他帶走，119將我救護到東元醫院（筆錄誤載為東
    門醫院）…，因為他曾經自殺過很多次，所以家裡的刀子都
    藏起來，不讓他拿到，我猜是他用那500元去買的，他應該
    買來自殘的，應該不是用來針對我等語在卷（見97年度偵字
    第5515號卷第60-61頁之97年9月16日偵訊筆錄）。97年8月2
    1日或22日，被告就跟我說他要買戒指，被告每天日薪1小時
    120元，所以1天約1000元，但是我都怕他亂花錢，就保留一
    半的薪水，因為他吵了好一陣子，我就沒有辦法，帶他去銀
    樓買他自己適合的戒指，22日那天他就帶了戒指出去，到了
    23日早上才回來，我就看到他走路好像腳有受傷，我主動跟
    他提戒指又不見了，因為以前曾經丟過，我就叫他去休息，
    他跟我說他不想要活了，他覺得人生很無意義，我說總是要
    活下去，我建議被告去洗澡休息，差不多快要12點，我朋友
    找我去吃飯，才一下子，我太太打電話給我說沒有辦法掌握
    被告，被告一直吵著要錢，當時他還沒有提到要自殺，我回
    到家之後，我跟他說我會給你錢，但是你不要常常喝酒，否
    則你回來我們會更痛苦，我給他500元並且開車帶他去找朋
    友，他在新埔國中附近說他要下車，要去找朋友，大約1小
    時，我太太又打電話給我說他拿1條童軍繩在工廠要鬧自殺
    ，我又立刻趕回去把他帶到住家後花園要好好跟他說，我說
    你這樣子誰都會怕你，而且我小女兒才國中，因為被告的關
    係，我女兒長期精神受到壓力，很擔心我女兒，我叫他不要
    喝酒鬧事、鬧自殺，鬧的我們都受不了，他突然就從背後抽
    出1把刀刺向我，當時我坐著，他站著，被告把刀子抽出來
    之後，朝我的前腹部刺下去，我不太記得被告說了什麼，他
    講類似對我感到反感等語；被告刺我腹部1刀、背部2刀、總
    共好像5、6刀，我往後退，右手臂是最後1刀，因為正好被
    我手臂夾住，我退到門邊，就趕快開門把門反鎖，當時他好
    激動，我只想要逃命，我把門反鎖之後，被告從後花園的後
    門出去，我在屋內猜到被告會回來正門，這時候被告繞過來
    ，鐵捲門正好要放到最底下，我永遠記得被告說了1句話「
    這是你逼我的」，我自己在想或許是他刺了我之後，他清醒
    了，才會對我說這些話，但是我不懂他話的意思…，我受傷
    之後，就打電話叫工廠把鐵門關起來，我怕被告會過去屠殺
    ，並通知警察局及救護車，後來警察來的時候，被告還留在
    我家的前花園等語明確（見本院卷第71-72頁之98年2月18日
    審判筆錄）。
  (二)而告訴人丙○○遭被告持水果刀刺殺後受有上腹穿刺傷長1
    公分、深約3公分，中背穿刺傷長1公分、深約2公分，左上
    背穿刺傷長1公分、深約2公分，右前臂穿刺傷長2公分、深
    約2公分，左胸穿刺傷長1公分、深約1公分，右臂（函文誤
    載為左臂）穿刺傷長3公分、深約3公分等6處傷口，當時如
    無及時送醫急救，應有生命危險等情，有東元綜合醫院97年
    11月4日東秘總字第0970002204號函（見本院卷第22頁）、
    東元綜合醫院97年8月23日、97年9月11日出具之診斷證明書
    （見同上偵卷第34頁、73頁反面）及東元綜合醫院97年9月
    16日東秘總字第0970001834號函檢送之丙○○就醫病歷及當
    時傷勢照片6張在卷可稽（見同上偵卷第69-76頁）。
  (三)按殺人未遂罪與傷害罪之區別，應以有無殺意，即其下手加
    害時有無死亡之預見為斷，其受傷之多寡，是否致命部位，
    雖可藉為認定有無殺意之心證，且為重要之參考資料，惟非
    判斷2罪間之絕對標準，仍須斟酌當時客觀環境及其他具體
    情形加以判斷，此有最高法院90年度臺上字第1281號判決可
    資參照。查胸部、腹部為人體重要部位，持刀砍刺極可能造
    成大量出血及內臟受損而死亡，此乃一般人得以預見之結果
    ；被告於案發後偵訊時復供承知道拿刀刺人可能將人刺死（
    見同上偵卷第46頁之97年8月24日偵訊筆錄），知悉胃臟、
    肝臟均在腹部，心臟在胸腔，且知悉拿刀子往人腹部刺過去
    可能造成重傷或是死亡之結果等語（見本院卷第7頁反面之
    訊問筆錄）；佐以被告經精神鑑定結果係因精神障礙「致依
    辨識而行為之能力」顯著減低，並非「不能辨識其行為違法
    」或「辨識行為違法之能力顯著減低」，有行政院國軍退除
    役官兵輔導委員會臺北榮民總醫院97年1月22日北總精字第
    0980001763號函覆之精神狀況鑑定書可稽（見本院卷第60-6
    2頁），被告持刀接續戳刺手無寸鐵之告訴人腹胸等要害位
    置，用力之猛已達到使告訴人受有前揭傷勢，且如無及時送
    醫急救，應有生命危險，已如前述，被告對其所為可能造成
    告訴人死亡之結果，其應可預見；況被告在告訴人防禦阻擋
    之後仍未停止仍不斷換手持刀刺殺，因告訴人避入屋內始作
    罷，由此益資證明被告預見所為可能造成告訴人死亡之結果
    ，且有意使此結果發生，其因遭告訴人斥責怒不可抑而萌生
    殺人動機，行為時確有戕害告訴人生命之故意，堪以認定。
  (四)又被告於偵訊及本院陳述：我只是想教訓他，我也不知道我
    腦子在想什麼（見同上偵卷第68頁），我是情緒不穩，控制
    不住（見本院97年度聲羈字第198號卷第5頁），那個脾氣起
    來，自己都不知道在做什麼等語（見本院卷第9頁），並於
    本院審理中主張案發時陷於精神耗弱狀態。
    １經本院囑託行政院國軍退除役官兵輔導委員會臺北榮民總
      醫院對於被告行為時之精神狀態進行鑑定，該醫院綜合被
      告個人生活史及病史、既往犯案史、精神狀態檢查、心理
      測驗等，並參酌被告前於該醫院及行政院衛生署竹東醫院
      、行政院衛生署新竹醫院之病歷及本案偵查卷宗認為：案
      發前被告頻繁於醫療院所精神科就診，診斷為情感性精神
      病及人格違常，被告有衝動控制困難、情緒不穩、酒精濫
      用及衝動自傷行為等症狀，被告於鑑定時心理測驗顯示其
      情緒覺察力弱，情緒調節能力不佳，易經驗憂鬱情緒，自
      述內在潛藏憤怒的情緒，較容易衝動，疑似為一情感型精
      神疾患，並有部份反社會人格違常特質，本件案件發生過
      程亦顯示被告於案發時因衝動控制困難，致產生偏差行為
      ，故其於行為應有「因精神障礙或其他心智缺陷，致依其
      辨識而行為之能力顯著減低」之情形，有該院97年1月22
      日北總精字第0980001763號函覆之精神狀況鑑定書附於本
      院卷可稽（見本院卷第60-62頁）。
    ２檢察官雖認該精神狀況鑑定書僅引用被告之就診紀錄以及
      本件偵查書類，就精神狀態檢查部分記載：被告於鑑定時
      意識清醒，情緒淡漠，態度可合作，對問話可切題回答；
      就心理測驗部分則為：係受測態度可配合，具備一般溝通
      能力，總結為未見明顯認知功能上退化、社會認知能力薄
      弱、社會判斷力不足…，情緒調節能力不佳，疑似為一情
      感性精神疾患，並有部分反社會人格特質，其鑑定過程與
      結論中間似無符合論理之推論過程，且未衡量案發情節似
      有跳躍推論之嫌。惟查：
      (1)證人丙○○於本院證稱：被告從18歲開始就有因為患有
        躁鬱症就醫，有帶他去過署立新竹醫院、署立竹東醫院
        、榮民總醫院就診，醫院都希望他住院，但是他都不願
        意，他國中時有拿小刀割手臂自殘，我們認為他不是很
        嚴重，所以不在意，到了最嚴重的時候，我母親懷疑他
        有偷錢，被告就直接用家裡西瓜刀割自己的脖子，中間
        還有很多次，我已經不記得，最嚴重就是案發當日…，
        97年4月的時候，被告割頸自殺，為了躲避被告，我們
        把他送到廟裡，後來他6月還割腕，很嚴重，我有想辦
        法讓他幫忙，但是他都要求要支付日薪，拿了錢之後他
        就要去喝酒，喝酒之後他就不正常…，因為被告每次喝
        酒回來之後，他態度就會不好，平常都是不講話、沈默
        ，拿藥給他吃，他會挑藥吃，因為他說吃藥會讓他產生
        迷幻的感覺…，被告從15歲開始，我們與他的關係比較
        不好，他回他原生家庭居住，我們漸漸與他不了解，後
        來他有回來找我，找我那次也有自殺，那次是割手、臉
        ，我後來跟他說，如果他要回來，不要用這些動作來換
        取，用講的就可以，過了沒有多久，因為兵役徵召做檢
        查，醫生才告訴我們，他有躁鬱症，後來少年輔育院通
        知他去報到，之後他從少年輔育院回來，我也有要他好
        好做，不要讓我們擔心，被告從少年輔育院回來的剛開
        始2、3個月表現還不錯，後來在少年輔育院認識姜姓朋
        友，被告私下有跟我說他在賣一些藥，也把被告身分提
        供去做人頭帳戶，97年6月30日出狀況時，我就把被告
        從佛堂那邊接回，帶他去大千醫院把手接回去，醫生說
        最好1個月內不要活動，但是他手還綁著繃帶，吵著要
        工作，我知道他是要錢，我跟他說我不會給他錢，要什
        麼東西我都會給他，但是被告就一直想要錢，我們怕他
        要錢之後去喝酒，喝酒之後就會不正常，我們不給他的
        話他就會不舒服，就是不理人、態度不好，我們就會小
        金額的給一點點，他就會打電話叫朋友載他出去，喝多
        了回來就會很麻煩等語（見本院卷第69頁反面至71頁之
        98 年2月18日審判筆錄），核與行政院衛生署竹東醫院
        門診初診基本資料表記載「精神障礙」、「邊緣性人格
        」；行政院衛生署新竹醫院檢送之病歷上載「情感性精
        神病」、「酒癮，持續性」、「燒炭自殺」；暨行政院
        國軍退除役官兵輔導委員會臺北榮民總醫院精神科／身
        心失眠門診初診病歷記載「2個月前遭感情事件，喝醉
        後以刀割脖子自殘，住新竹醫院9天，出院後2天燒炭自
        殺，家屬絕望至極」、「病患在進少輔院前曾回家住，
        因疏離、衝動控制糟、暴力、幻聽、幻覺，被家人帶去
        求診，幾週後便至少輔院」、「病患於上次燒炭後，被
        託付給認識的道壇輔養，2天前病患喝到爛醉後與人爭
        吵，以水果刀割腕割斷2條韌帶」等情相符（見同上偵
        卷第79-81、82-84、85-90頁），足認被告案發前已罹
        患情感性精神病及人格違常，有衝動控制困難、情緒不
        穩、酒精濫用及衝動自傷、自戕之精神障礙情形。
      (2)第按刑法上之心神喪失與精神耗弱，應依行為時精神障
        礙程度之強弱而定，如行為時之精神，對於外界事務全
        然缺乏知覺理會及判斷作用，而無自由決定意思之能力
        者，為心神喪失，如此項能力並非完全喪失，僅較普通
        人之平均程度顯然減退者，則為精神耗弱，有最高法院
        26年渝上字第237號判例意旨足資參照。本案案發經過
        據證人丙○○於本院證稱：「我當時有說『你要什麼可
        以跟我講，不要用這方式嚇我太太跟小女兒，你這樣大
        家都怕你，大家都會討厭你』，讓他抓狂…」、「我坐
        著被告準備要動手之前，就是他說『我看你更不順眼』
        或是『我更討厭你』的那時候，被告眼神不對時，覺得
        他要打人」、「我退到門邊，就趕快開門把門反鎖，當
        時他好激動」、「我永遠記得被告說了1句話『這是你
        逼我的』，我自己在想或許是他刺了我之後，他清醒了
        ，才會對我說這些話」等語，可知被告行為時雖然對於
        外界事務尚未全然缺乏知覺理會及判斷作用，故事後仍
        可對案發經過加以陳述，並於精神鑑定時意識清醒，態
        度可合作，對問話可切題回答，心理測驗受測態度亦可
        配合，具備一般溝通能力，未見明顯認知功能上退化等
        等；惟其於刺殺告訴人時因受己身精神疾病之影響，於
        遭受刺激後，衝動控制困難致其依辨識而行為之能力顯
        著減低，而有精神耗弱情形，應可認定。
      (3)行政院國軍退除役官兵輔導委員會臺北榮民總醫院出具
        之上開精神狀況鑑定書，除綜合被告個人生活史及病史
        、既往犯案史、精神狀態檢查、心理測驗等項外，並參
        酌被告前於其他醫院之病歷及本案偵查卷宗等各項以為
        判斷，且與證人丙○○證述之案發情形相互參酌，認為
        被告因精神障礙「致依辨識而行為之能力」顯著減低，
        非單以被告鑑定時之精神狀態、心理測驗為斷；且該鑑
        定報告並非認定被告「不能辨識其行為違法」或「辨識
        行為違法之能力顯著減低」，是檢察官以被告鑑定時可
        切題回答、受測態度可配合、具備一般溝通能力、未見
        明顯認知功能上退化，而認鑑定過程與結論中間無符合
        論理之推論過程，質疑前開鑑定報告之可信度，尚非可
        採。
  (五)此外，復有扣押物品目錄表、扣押物品清單（見97年度偵字
    第5515號卷第19、50頁）、扣案水果刀及告訴人受傷傷勢暨
    現場相片（見同上偵卷第21-32頁）、新竹縣政府警察局指
    揮中心受理110報案紀錄單（見同上偵卷第33頁）、本院92
    年度親字第23號民事判決（見同上偵卷第38-41頁）附卷及
    水果刀1把扣案可資佐證。本案事證明確，被告殺害告訴人
    未遂之犯行堪以認定，應依法予以論科。
三、被告持水果刀刺殺告訴人，雖已著手殺人行為之實施，惟因
    告訴人避入屋內報警後送醫急救，致未生死亡之結果，被告
    犯罪尚屬未遂，核其所為，係犯刑法第271條第1項、第2項
    之殺人未遂罪。被告持扣案水果刀剌殺告訴人左上腹、中背
    、左上背、右前臂、左胸、右腎等多處，係基於同一殺人犯
    意下之接續行為，僅論以一罪。其雖已著手殺人行為之實行
    ，惟未生死亡之結果，為未遂犯，依刑法第25條第2項之規
    定，按既遂犯之刑減輕之。被告行為時，因受情感型精神病
    之影響，致其依辨識而行為之能力顯著減低，已如上述，爰
    依刑法第19條第2項之規定減輕其刑，並依法遞減之。爰審
    酌被告與告訴人原有養父子關係，持刀刺殺前養父多刀，惡
    性非輕，對告訴人之身心造成極大創傷，惟被告係因罹患精
    神病症，控制衝動顯有困難，因無法忍受告訴人言語規勸，
    竟萌殺意而持水果刀行兇，造成告訴人所受傷勢非輕，犯罪
    後未能坦承全部犯行，兼衝其家庭生活狀況、品行、智識程
    度、犯罪之手段、犯後態度等一切情狀，量處如主文所示之
    刑。又按有刑法19條第2項之原因，其情狀足認有再犯或有
    危害公共安全之虞時，於刑之執行完畢或赦免後，令入相當
    處所，施以監護，監護之期間為5年以下，刑法第87條第2項
    前段、第3項定有明文；查前揭精神狀況鑑定書認「被告於
    鑑定時心理測驗顯示其情緒覺察力弱，情緒調節能力不佳，
    易經驗憂鬱情緒，自述內在潛藏憤怒的情緒，較容易衝動，
    疑似為一情感型精神疾患，並有部份反社會人格違常特質，
    本件案件發生過程亦顯示被告於案發時因衝動控制困難，致
    產生偏差行為，故其於行為應有「因精神障礙或其他心智缺
    陷，致依其辨識而行為之能力顯著減低」之情形，被告於鑑
    定時仍自覺有明顯的身心症狀，建議其接受精神治療以防再
    犯」，足認被告之精神狀態不穩定，自殘或與他人發生衝突
    之可能性甚高，有再犯及危害公共安全之虞，為求被告能接
    受妥適之治療與監督保護，爰依刑法第87條第2項前段之規
    定，併予宣告被告於刑之執行完畢或赦免後，令入相當處所
    ，施以監護4年。扣案之水果刀1把係供犯罪所用之物，被告
    雖否認為其所為，惟依告訴人所述該水果刀非家中之刀器，
    應係被告自行購入，足認應係被告所有之物，爰依刑法第38
    條第1項第2款之規定，宣告沒收。
據上論斷，應依刑事訴訟法第299條第1項前段，刑法第271條第1
項、第2項、第25條第2項、第19條第2項、第87條第2項前段、第
38條第1項第2款，判決如主文。
本案經檢察官張嘉宏到庭執行職務
中    華    民    國    98    年     3    月    4     日
                  刑事第六庭  審判長法  官   遲中慧
                                    法  官   黃美盈
                                    法  官   吳靜怡
以上正本證明與原本無異。
如不服本判決應於收受判決後10日內向本院提出上訴書狀。
中    華    民    國    98    年     3    月    4     日
                                    書記官   黃詩傑
附錄本案論罪科刑法條全文：
中華民國刑法第271條（普通殺人罪）
殺人者，處死刑、無期徒刑或10年以上有期徒刑。
前項之未遂犯罰之。
預備犯第 1 項之罪者，處 2 年以下有期徒刑。


司法院資訊處製作；財團法人民間司法改革基金會備份。
